臺灣基隆地方法院刑事判決　　　　　　　　　　　　　　九十年度訴字第一七九號
　　公　訴　人　臺灣基隆地方法院檢察署檢察官
　　被　　　告　甲○○
右列被告因違反山坡地保育利用條例等案件，經檢察官提起公訴（九十年度偵字第三
○一號），本院判決如左：
    主  文
甲○○於他人保安林內擅自設置工作物，處有期徒刑拾月，附圖編號Ａ、Ａ１、Ｃ部
分所示之車棚、地下壹層、壹層平房（面積肆拾柒平方公尺、肆拾柒平方公尺、拾貳
平方公尺）均沒收；又在公有山坡地內未經同意擅自占用，致生水土流失，處有期徒
刑柒月，附圖編號Ｂ部分所示之鐵皮屋（面積拾伍平方公尺）沒收；應執行有期徒刑
壹年參月，緩刑肆年，附圖編號Ａ、Ａ１、Ｃ、Ｂ部分所示之車棚、地下壹層、壹層
平房、鐵皮屋（面積肆拾柒平方公尺、肆拾柒平方公尺、拾貳平方公尺、拾伍平方公
尺）均沒收。
    事  實
一、甲○○明知其住處附近，即坐落基隆市○○區○○段九五八地號土地，地目林，
    係中華民國所有，由行政院農業委員會林務局管理，且該林地亦屬依森林法第二
    十二條規定所編定之保安林地，係屬國有保安林地，該土地又於民國六十九年二
    月六日經臺灣省政府以府農山字第一二○一六六號公告屬山坡地保育利用條例第
    三條所稱之山坡地範圍。甲○○於八十三年年初（起訴書誤載為八十六年十二月
    間），意圖為自己之不法利益，未經行政院農業委員會林務局或主管機關同意，
    找不知名不知情之工人，擅自在前開保安林附圖編號Ａ、Ａ１、Ｃ部分所示之土
    地（附圖編號Ａ、Ａ１部分上下重疊面積同為四十七平方公尺、附圖編號Ｃ部分
    面積十二平方公尺），開挖整地搭蓋擋土牆及舖設水泥地面，並基於接續之犯意
    ，於八十五年年底找不知名不知情之工人，在前揭擋土牆及水泥地面上加蓋車棚
    （附圖編號Ａ部分面積四十七平方公尺）、地下一層（附圖編號Ａ１部分面積四
    十七平方公尺）及一層平房（附圖編號Ｃ部分面積十二平方公尺，與附圖編號Ａ
    １相通，門牌編為基隆市○○路六十三巷三十七之二號）。嗣於八十六年夏天（
    起訴書誤載為八十八年六、七月間），臺灣省政府已於八十五年三月六日以八五
    農水字第一二三一四號公告前開保安林為水土保持法所稱之山坡地（後於八十六
    年十月八日臺灣省政府以八六府農水字第一六八八六七號公告訂正臺灣省山坡地
    範圍地段明細表仍屬山坡地範圍），甲○○復另行起意（起訴書誤載為基於概括
    之犯意），意圖為自己之不法利益，未經行政院農業委員會林務局或主管機關同
    意，找不知名不知情之工人，擅自在前開山坡地及保安林附圖編號Ｂ部分所示之
    土地，開挖整地興建鐵皮屋一棟（門牌編為基隆市○○路六十三巷三十七之三號
    ），占用面積為十五平方公尺（起訴書誤載為一百五十平方公尺），致生水土流
    失，迨於八十九年十二月四日上午為基隆市政府建設局農林課人員會同相關人員
    發現。
二、案經基隆市警察局第二分局報告臺灣基隆地方法院檢察署檢察官偵查起訴。
    理　由
一、右揭事實，業據被告甲○○於本院審理時供認不諱，並有土地登記簿謄本、基隆
    市山坡地查報取締案件現場勘查紀錄（含照片十二幀）、臺灣基隆地方法院檢察
    署九十年二月十四日勘驗筆錄（含照片八幀）、本院九十年四月九日及同年十一
    月十四日刑事勘驗筆錄（含照片六幀）、基隆市信義地政事務所土地複丈成果圖
    即附圖在卷可稽；且上開地號之土地，係屬經臺灣省政府核定公告為山坡地保育
    利用條例及水土保持法所規範之山坡地，亦屬森林法所規範之保安林地，此有臺
    灣省政府八十五年三月六日八五農水字第一二三一四號公告、八十六年十月八日
    八六府農水字第一六八八六七號公告、八十七年四月八日八七府農林字第○二三
    一七五號公告及所附山坡地範圍地段明細表二紙、基隆市境內第二八○五號保安
    林檢訂前後明細表在卷可參。又查被告在公有之山坡地、保安林地內，擅自占用
    興建車棚、地下一層、一層平房及鐵皮屋等工作物，經本院囑託國立臺灣海洋大
    學河海工程系鑑定結果，認「本地段之山坡在不受人為施工干擾情況下，應無水
    土流失之虞。現場勘查顯示，三十七之三號位置係原生雜木林山坡，被告開挖整
    地以搭蓋鐵皮屋，施工過程已造成水土流失。．．．三十七之二號位置與西側之
    鐵皮棚架停車場，係被告沿原路基向北方擴建而成。目前停車場位置呈二層樓結
    構，上層為停車空間，下層設有房間。因整地面積近八十平方公尺，故被告開挖
    整地過程確已造成水土流失。」，有該校九十年四月十六日九十海河字第二四二
    一號函附之鑑定報告在卷可按，足認被告之行為已致生水土流失之結果。事證明
    確，被告犯行堪以認定，應依法論科。
二、按「水土保持，依本法之規定；本法未規定者，適用其他法律之規定」、「山坡
    地：係指國有林事業區、試驗用林地、保安林地，及經中央或直轄市主管機關參
    照自然形勢、行政區域或保育、利用之需要，就合於下列情形之一者劃定範圍，
    報請行政院核定公告之公、私有土地：一、標高在一百公尺以上者。二、標高未
    滿一百公尺，而其平均坡度在百分之五以上者」，水土保持法第一條第二項及第
    三條第三款分別定有明文。因此水土保持法所稱之山坡地，可同時為保安林地，
    且就水土保持法之立法體制而言，係立於特別法之地位，適用時排斥其他法條之
    適用，僅水土保持法未規定時，始有其他法律適用之餘地。惟山坡地保育利用條
    例所稱之山坡地，早在六十九年間，即由臺灣省政府公告「臺灣省山坡地範圍地
    段明細表」（臺灣省部分），至水土保持法所指山坡地與上開山坡地保育利用條
    例之山坡地，公告時間雖有不同，然查水土保持法所指山坡地範圍，係將以往依
    山坡地保育利用條例第三條規定報經行政院核定公告之山坡地範圍資料，再依水
    土保持法第三條第三款規定，報請行政院核定公告，在未完成公告程序前發生之
    山坡地範圍內違規行為，應依山坡地保育利用條例規定處理始為適法，臺灣省部
    分係報請行政院於八十五年一月十三日核定，並經臺灣省政府於八十五年三月六
    日公告在案，則行為人違法開發山坡地之犯罪時間，自應在上開公告生效即八十
    五年三月八日之後，始有水土保持法之適用。再者，依山坡地保育利用條例第三
    條之定義，該條例所謂之「山坡地」，係指「國有林事業區、試驗用林地及保安
    林地以外，經中央或直轄市主管機關參照自然形勢、行政區域或保育、利用之需
    要，就合於左列情形之一者劃定範圍，報請行政院核定公告之公、私有土地：一
    、標高在一百公尺以上者。二、標高未滿一百公尺，而其平均坡度在百分之五以
    上者」，則為山坡地保育利用條例所稱之「山坡地」，並不包括國有林事業區、
    試驗用林地及保安林地，依上開條文文義觀之，應至為明確，而上開地號土地既
    已依法公告為保安林地，係屬國有保安林地，已如前述，即非山坡地保育利用條
    例所稱山坡地，應無違反山坡地保育利用條例之問題。是以，在臺灣省政府於八
    十五年三月六日以八五農水字第一二三一四號公告前開保安林為水土保持法所稱
    之山坡地之前，被告於八十三年年初，擅自在附圖編號Ａ、Ａ１、Ｃ部分所示之
    土地搭蓋擋土牆及舖設水泥地面，應適用森林法之規定，至其於八十五年年底，
    在擋土牆及水泥地面上搭蓋車棚、地下一層及一層平房，乃係基於接續設置工作
    物之犯意予以設置，只成立單純一罪；而在水土保持法於八十三年五月二十七日
    公布及臺灣省政府於八十五年三月六日以八五農水字第一二三一四號公告前開保
    安林為水土保持法所稱之山坡地之後，被告於八十六年夏天在附圖編號Ｂ部分所
    示之土地搭蓋鐵皮屋，則應依水土保持法及森林法之規定加以論處，核先敘明。
三、核被告八十三年年初所為，係犯八十七年五月二十七日修正公布前之森林法第五
    十一條第二項、第一項之於他人保安林內擅自設置工作物罪、刑法第三百二十條
    第二項之竊佔罪，核被告八十六年夏天所為，係犯水土保持法第三十二條第一項
    前段之在公有山坡地內未經同意擅自占用，致生水土流失罪、八十七年五月二十
    七日修正公布前之森林法第五十一條第二項、第一項之於他人保安林內擅自設置
    工作物罪、刑法第三百二十條第二項之竊佔罪。又被告行為後，森林法於八十七
    年五月二十七日修正公布，同年月二十九日生效，比較新舊法之法定本刑，八十
    七年五月二十七日修正前森林法第五十一條第一項之於他人森林內擅自墾殖或設
    置工作物罪，其法定本刑為六月以上五年以下有期徒刑，得併科三萬元以下罰金
    ，嗣森林法於八十七年五月二十七日經總統令公布修正施行，被告前開相同構成
    要件之行為，依修正後森林法第五十一條第一項之罪，其法定本刑為六月以上五
    年以下有期徒刑，得併科新台幣六十萬元以下罰金，依從新從輕原則適用之結果
    ，被告前開行為依八十七年五月二十七日修正前之森林法第五十一條第一項之規
    定較有利於被告。惟查被告八十三年年初所犯二罪間，有法規競合之關係，八十
    七年五月二十七日修正公布前之森林法第五十一條第二項、第一項之規定為刑法
    第三百二十條第二項之特別法，依特別法優於普通法之原則，只論以八十七年五
    月二十七日修正公布前之森林法第五十一條第二項、第一項之罪，並依同條第一
    項之刑加重其刑；又被告八十六年夏天所犯三罪間，有法規競合之關係，水土保
    持法第三十二條第一項前段之規定為八十七年五月二十七日修正公布前之森林法
    第五十一條第二項、第一項、刑法第三百二十條第二項之特別法，依特別法優於
    普通法之原則，只論以水土保持法第三十二條第一項前段之罪。至被告於八十五
  年年底，在擋土牆及水泥地面上搭蓋車棚、地下一層及一層平房，乃係基於接續
    擅自設置工作物之犯意予以設置，只成立單純一罪，併此敘明。被告二次所為，
    均找不知名不知情之工人為之，為間接正犯，負與直接正犯之同一責任。起訴書
    認「被告二行為，均係犯山坡地保育利用條例第三十四條第一項、水土保持法第
    三十二條第一項前段之罪、刑法第三百廿條第二項之竊佔罪嫌，竊佔罪與前開二
    特別法間，應依特別法優於普通法之原則，優先適用特別法；又山坡地保育利用
    條例與水土保持法間，依法規競合之例，論以較重之水土保持法第三十二條第一
    項前段之罪，又該處為森林法之保安林地，被告於國有保安林地擅自開墾、設置
    工作物之行為，係違反森林法第五十一條第一項之罪，並應依同條第二項之規定
    加重其刑至二分之一。被告以一開挖並設置建築物之行為，係同時觸犯上揭水土
    保持罪與森林法之罪，為想像競合犯，請依刑法第五十五條前段從一重之森林法
    之罪處斷。」，尚有未洽，在此敘明，另本件被告犯罪之客體為國有保安林地，
    應無違反山坡地保育利用條例之問題，已如前述，惟起訴書認被告亦犯山坡地保
    育利用條例第三十四條第一項之罪，此部分檢察官認與水土保持法第三十二條第
    一項前段間，有特別法普通法之實質上一罪之關係，爰不另諭知無罪之判決，在
    此說明。又被告先後二行為，相距三年有餘，應係另行起意，被告所犯上開二罪
    間，犯意各別，行為互異，應予分論併罰，起訴書認被告所為數行為，時間緊接
    ，所犯罪名相同，顯係出於概括之犯意為之，為連續犯，亦有未洽，併此敘明。
    爰審酌被告並無不良素行，為圖一時方便而失慮觸法，犯罪之手段、目的、占用
    土地範圍大小，上開行為已造成水土流失，及犯罪後坦承犯行態度良好等一切情
    狀，量處如主文所示之刑，並定其應執行之刑。末查被告前未曾受有期徒刑以上
    刑之宣告，有臺灣基隆地方法院檢察署刑案資料查註紀錄表及臺灣高等法院被告
    全國前案紀錄表各一份附卷可稽，而被告因一時失慮，偶罹刑典，事後已坦承犯
    行，深具悔意，經此刑之宣告後，應知警惕而無再犯之虞，本院因認暫不執行其
    刑為當，爰併予宣告緩刑四年，用啟自新。
四、按八十七年五月二十七日修正公布前之森林法第五十一條第四項規定：「犯本條
    之罪者，其墾殖物及工作物沒收之。」，水土保持法第三十二條第五項規定：「
    犯本條之罪者，其墾殖物、工作物、施工材料及所使用之機具沒收之。」，惟其
    所指墾殖物、工作物、施工材料及所使用之機具等均非違禁物，法條又未明示「
    不問屬於犯人與否，沒收之」，依刑法第十一條前段，自應回歸刑法第三十八條
    第一項第二款、第三項之規定辦理，是以屬於犯人所有者為限，始得沒收之。附
    圖所示編號Ａ、Ａ１、Ｃ、Ｂ土地上之車棚、地下一層、一層平房及鐵皮屋，分
    別為被告甲○○犯八十七年五月二十七日修正公布前之森林法第五十一條及水土
    保持法第三十二條之罪，其所有供犯罪所用之工作物，均應分別依八十七年五月
    二十七日修正公布前之森林法第五十一條第四項、水土保持法第三十二條第五項
    及刑法第三十八條第一項第二款之規定宣告沒收。
五、據上論斷，應依刑事訴訟法第二百九十九條第一項前段，八十七年五月二十七日
    修正公布前之森林法第五十一條第二項、第一項、第四項，水土保持法第三十二
    條第一項前段、第五項，刑法第十一條、第二條第一項但書、第五十一條第五款
    、第七十四條第一款、第三十八條第一項第二款，罰金罰鍰提高標準條例第一條
    前段，判決如主文。
本案經檢察官林明志到庭執行職務。
中　　　華　　　民　　　國　　九十一　　年　　　五　　　月　　　十　　　日
                                    臺灣基隆地方法院刑事第二庭
                                        法  官  鄭  景  文
右正本證明與原本無異。
對於本件判決如有不服，應於收受送達後十日內，向本院提出上訴書狀，上訴於臺灣
高等法院，並按他造當事人之人數附具繕本。
                                        書記官  施  鴻  均
中　　　華　　　民　　　國　　九十一　　年　　　五　　　月　　　十　　　日
附論罪科刑依據之法條：
八十七年五月二十七日修正公布前之森林法第五十一條第一項、第二項、第四項：
於他人森林內，擅自墾殖或設置工作物者，處六月以上五年以下有期徒刑，得併科三
萬元以下罰金。
前項之罪於保安林犯之者，得加重其刑至二分之一。
犯本條之罪者，其墾殖物及工作物沒收之。
水土保持法第三十二條第一項、第五項：
在公有或私人山坡地或國、公有林區或他人私有林區內未經同意擅自墾殖、占用或從
事第八條第一項第二款至第五款之開發、經營或使用，致生水土流失或毀損水土保持
之處理與維護設施者，處六月以上五年以下有期徒刑，得併科新臺幣六十萬元以下罰
金。但其情節輕微，顯可憫恕者，得減輕或免除其刑。
犯本條之罪者，其墾殖物、工作物、施工材料及所使用之機具沒收之。
